---
title: "八線表"
author: "@anemptyarchive\\thanks{\\url{https://www.anarchive-beta.com/}}"
date: "`r format(Sys.time(), '%Y-%m-%d %H:%M:%S')`"
output:
  html_document:
    toc: TRUE       # 目次
    toc_depth: 3    # 目次の見出しレベル
    toc_float: TRUE # 目次のスクロール追跡
---

```{r setup, include=FALSE}
knitr::opts_chunk$set(
  echo = TRUE, 
  message = FALSE, error = FALSE, warning = FALSE # メッセージを非表示
)
```

----

【編集履歴】

- 2022/12/30：「八線表の可視化：三角比版」を追加

----


# 八線表の可視化：三角比

　中根元圭の『八線表算法解義』に掲載されている8つの三角関数(正弦・余弦・正接・余接・正割・余割・正矢・余矢)について確認します。\
\

　利用するパッケージを読み込みます。

```{r, eval=FALSE}
# 利用パッケージ
library(tidyverse)
```

```{r, echo=FALSE}
### 資料作成用:(チェック用)

# 利用パッケージ
library(ggplot2)
```

　この記事では、基本的に`パッケージ名::関数名()`の記法を使うので、パッケージを読み込む必要はありません。ただし、作図コードがごちゃごちゃしないようにパッケージ名を省略しているため`ggplot2`を読み込む必要があります。\
　また、ネイティブパイプ演算子`|>`を使っています。`magrittr`パッケージのパイプ演算子`%>%`に置き換えても処理できますが、その場合は`magrittr`も読み込む必要があります。\
\


## 八線の定義

　まずは、八線と狭義の三角関数(サイン・コサイン・タンジェント)の関係を数式で確認します。\
\


| 八線 | 読み | 英名 | 数式表記 | 三角関数による定義 |
|---|---|---|---|---|
| 正弦 | せいげん | sine |  $\sin$ |$\sin \theta$ |
| 余弦 | よげん | cosine |  $\cos$ |$\cos \theta$ |
| 正接 | せいせつ | tangent |  $\tan$ |$\tan \theta = \frac{\sin \theta}{\cos \theta}$ |
| 余接 | よせつ |cotangent | $\cot$ |  $\frac{1}{\tan \theta} = \frac{\cos \theta}{\sin \theta}$ |
| 正割 | せいかつ | secant |  $\sec$ |$\frac{1}{\cos \theta}$ |
| 余割 | よかつ | cosecant | $\csc, \mathrm{cosec}$ | $\frac{1}{\sin \theta}$ |
| 正矢 | せいし |versed sine |  $\mathrm{versin}$ | $1 - \cos \theta$ |
| 余矢 | よし | coversed sine |  $\mathrm{coversin}$ |$1 - \sin \theta$ |


　八線は、基本的な三角関数として知られているサイン(正弦)・コサイン(余弦)・タンジェント(正接)と、それぞれの逆数(余割・正割・余接)、１とサイン・コサインそれぞれの差(余矢・正矢)の8つの関数です。\
\


## 八線の計算

　次は、八線を計算して、八線表を作成します。\
\

　角度を指定して、八線表を作成します。

```{r}
# 八線表
hassen_df <- tibble::tibble(
  alpha = seq(from = 0, to = 90, by = 10), # 角度
  theta = alpha / 180 * pi, # ラジアン
  正弦 = sin(theta), 
  余弦 = cos(theta), 
  正接 = tan(theta), 
  余接 = 1 / tan(theta), 
  正割 = 1 / cos(theta), 
  余割 = 1 / sin(theta), 
  正矢 = 1 - cos(theta), 
  余矢 = 1 - sin(theta)
)
hassen_df
```

　度数法における角度$0^{\circ} \leq \alpha \leq 90^{\circ}$を指定して、`alpha`列とします。\
　弧度法におけるラジアン$\theta = \alpha \frac{\pi}{180}$に変換して、`theta`列とします。\
　角度ごとにそれぞれの関数を計算します。(基本的に、列名に日本語を使うのは避けましょう。)\
\

　続いて、八線表をグラフ化します。\

　作図用に、縦型の八線表を作成します。

```{r}
# 八線(三角関数)を計算
hassen_df <- tibble::tibble(
  theta = seq(from = -2*3.1, to = 2*3.1, by = 0.1), # ラジアン
  正弦 = sin(theta), 
  余弦 = cos(theta), 
  正接 = tan(theta), 
  余接 = 1 / tan(theta), 
  正割 = 1 / cos(theta), 
  余割 = 1 / sin(theta), 
  正矢 = 1 - cos(theta), 
  余矢 = 1 - sin(theta)
) |> 
  tidyr::pivot_longer(
    cols = !theta, 
    names_to = "label", 
    values_to = "value"
  ) |> 
  dplyr::mutate(
    label = label |> 
      factor(levels = c("正弦", "余弦", "正接", "余接", "正割", "余割", "正矢", "余矢")) # 色分け用に因子化
  )
hassen_df
```

　こちらは、直接$\theta$を$- 2 \pi$から$2 \pi$の範囲で作成して、それぞれの関数を計算しています。\
　`pivot_longer()`で縦型のデータフレームに変換します。\

　八線のグラフを作成します。

```{r}
# 八線(三角関数)のグラフを作成
ggplot() + 
  geom_line(data = hassen_df, mapping = aes(x = theta, y = value, color = label)) + # 八線
  coord_cartesian(ylim = c(-5, 5)) + # 表示範囲
  labs(title = "八線", 
       color = "f", 
       x = expression(theta), y = expression(f(theta)))
```

　どの関数も周期的に推移しています。\
\


## 八線の可視化

　「八線」と「原点と単位円上の点を斜辺とする直角三角形」の関係をグラフで確認します。\
\


### グラフの作成

　まずは、角度を固定したグラフを作成します。\
\

　角度を指定して、ラジアンに変換します。

```{r}
# 角度を指定
alpha <- 35

# ラジアンに変換
theta <- alpha / 180 * pi
theta
```

　度数法における角度$0^{\circ} \leq \alpha \leq 90^{\circ}$を指定して、`alpha`とします。\
　弧度法におけるラジアン$\theta = \alpha \frac{\pi}{180}$に変換して、`theta`とします。\

　(第1象限における)単位円を描画するためのデータフレームを作成します。

```{r}
# 単位円(の4分の1)の描画用
sector_df <- tibble::tibble(
  x = seq(from = 0, to = 1, by = 0.01), 
  y = sqrt(1 - x^2)
)
sector_df
```

　単位円の定義が$x^2 + y^2 = 1$なので、$y$について解くと$y = \sqrt{1 - x^2}$で計算できます。\

　単位正方形を描画するためのデータフレームを作成します。

```{r}
# 単位正方形の描画用
square_df <- tibble::tibble(
  x = c(0, 0, 1, 1, 0), 
  y = c(0, 1, 1, 0, 0)
)
square_df
```

　単位正方形の頂点の座標を格納します。\

　八線をそれぞれ線分として描画するためのデータフレームを作成します。

```{r}
# 八線(線分)の描画用
segment_df <- tibble::tribble(
  ~label, ~type,  ~xstart,    ~ystart,    ~xend,        ~yend, 
  "正弦", "sub",  0,          0,          0,            sin(theta), 
  "正弦", "main", cos(theta), 0,          cos(theta),   sin(theta), 
  "余弦", "main", 0,          0,          cos(theta),   0, 
  "余弦", "sub",  0,          sin(theta), cos(theta),   sin(theta), 
  "正接", "main", 1,          0,          1,            tan(theta), 
  "余接", "main", 0,          1,          1/tan(theta), 1, 
  "正割", "main", 0,          0,          1,            tan(theta), 
  "余割", "main", 0,          0,          1/tan(theta), 1, 
  "正矢", "main", 1,          0,          cos(theta),   0, 
  "余矢", "main", 0,          1,          0,            sin(theta)
) |> 
  dplyr::mutate(
    label = label |> 
      factor(levels = c("正弦", "余弦", "正接", "余接", "正割", "余割", "正矢", "余矢")) # 色分け用に因子化
  )
segment_df
```

　各関数の値を格納しやすいように、`tribble()`を使ってデータフレームを作成します。線分の始点の座標を`xstart, ystart`列、終点の座標を`xend, yend`列とします。「八線の定義」で確認した関数の値は線分の長さであり、座標の値とは異なります。\

　線分ごとに関数名ラベルを描画するためのデータフレームを作成します。

```{r}
# ラベルの描画用
segment_label_df <- segment_df |> 
  dplyr::filter(type == "main") |> # 重複を除去
  dplyr::group_by(label) |> 
  dplyr::mutate(
    # 線分の中点に配置
    x = median(c(xstart, xend)), 
    y = median(c(ystart, yend))
  ) |> 
  dplyr::ungroup() |> 
  dplyr::select(label, x, y) |> 
  tibble::add_column(
    # ラベルが重ならないように調整
    h = c(1, 0.5, 0, 0.5, 0.5, 0.5, 0.5, 0.5), 
    v = c(0.5, 1, 0.5, 0, 0, 1, 1, 0.5), 
    # 別のラベルを作成
    tri_label = c(
      "sin~theta", 
      "cos~theta", 
      "tan~theta",
      "cot~theta==1/tan~theta", 
      "sec~theta==1/cos~theta", 
      "csc~theta==1/sin~theta", 
      "versin~theta==1-cos~theta", 
      "coversin~theta==1-sin~theta"
    ), # 関数名と狭義の三角関数による定義
    fnc_label = c(
      paste0("sin~theta==", round(sin(theta), 2)), 
      paste0("cos~theta==", round(cos(theta), 2)), 
      paste0("tan~theta==", round(tan(theta), 2)), 
      paste0("cot~theta==", round(1/tan(theta), 2)), 
      paste0("sec~theta==", round(1/cos(theta), 2)), 
      paste0("csc~theta==", round(1/sin(theta), 2)), 
      paste0("versin~theta==", round(1-cos(theta), 2)), 
      paste0("coversin~theta==", round(1-sin(theta), 2))
    ) # 関数名と値
  )
segment_label_df
```

　各線分の中点にラベルと配置することにします。数式を表示するには`expression()`の記法を使います。\

　変数となる角度を示すためのデータフレームを作成します。

```{r}
# 角度記号の描画用
angle_df <- tibble::tibble(
  alpha = seq(from = 0, to = alpha, by = 0.01), 
  theta = alpha / 180 * pi, 
  x = cos(theta) * 0.1, 
  y = sin(theta) * 0.1
)
angle_df
```

　単位円と同様に、$0^{\circ}$から$\alpha$までの扇状の値を作成します。\

　変数ラベル(角度ラベル)を描画するためのデータフレームを作成します。

```{r}
# 角度ラベルの描画用
angle_label_df <- tibble::tibble(
  alpha = 0.5 * alpha, 
  theta = alpha / 180 * pi, 
  x = cos(theta) * 0.15, 
  y = sin(theta) * 0.15
)
angle_label_df
```

　角度の中点に配置することにします。\

　八線のグラフを作成します。

```{r, fig.width=8, fig.height=6}
# 変数ラベルを作成
var_label <- paste0("list(alpha==", alpha, "*degree, theta==", round(alpha/180, 3), "*pi)")

# 八線の可視化
ggplot() + 
  geom_path(data = sector_df, 
            mapping = aes(x = x, y = y), 
            size = 1) + # 単位円
  geom_path(data = square_df, 
            mapping = aes(x = x, y = y), 
            linetype = "dotted") + # 単位正方形
  geom_path(data = angle_df, 
            mapping = aes(x = x, y = y)) + # 角度記号
  geom_text(data = angle_label_df, 
            mapping = aes(x = x, y = y), 
            label = "theta", parse = TRUE, size = 5) + # 角度ラベル
  geom_segment(data = segment_df, 
               mapping = aes(x = xstart, y = ystart, xend = xend, yend = yend, color = label, size = label)) + # 八線
  geom_label(data = segment_label_df, 
             mapping = aes(x = x, y = y, label = label, color = label, hjust = h, vjust = v), 
             parse = FALSE, alpha = 0.5, size = 4) + # 八線ラベル
  scale_color_brewer(palette = "Dark2") + # 近い色になるのを避けるため
  scale_size_manual(breaks = c("正弦", "余弦", "正接", "余接", "正割", "余割", "正矢", "余矢"), 
                    values = c(1, 1, 1, 1, 1.5, 1, 1, 1)) + # 正割と余割が重なるため
  theme(legend.position = "none") + # 凡例を非表示
  coord_fixed(ratio = 1, clip = "off") + # アスペクト比
  labs(title = "八線", 
       subtitle = parse(text = var_label))
```

```{r, echo=FALSE, fig.width=8, fig.height=6}
### 資料作成用:(再掲)

# 八線の可視化
ggplot() + 
  geom_path(data = sector_df, 
            mapping = aes(x = x, y = y), 
            size = 1) + # 単位円
  geom_path(data = square_df, 
            mapping = aes(x = x, y = y), 
            linetype = "dotted") + # 単位正方形
  geom_path(data = angle_df, 
            mapping = aes(x = x, y = y)) + # 角度記号
  geom_text(data = angle_label_df, 
            mapping = aes(x = x, y = y), 
            label = "theta", parse = TRUE, size = 5) + # 角度ラベル
  geom_segment(data = segment_df, 
               mapping = aes(x = xstart, y = ystart, xend = xend, yend = yend, color = label, size = label)) + # 八線
  geom_label(data = segment_label_df, 
             mapping = aes(x = x, y = y, label = tri_label, color = label, hjust = h, vjust = v), 
             parse = TRUE, alpha = 0.5, size = 4) + # 八線ラベル
  scale_color_brewer(palette = "Dark2") + # 近い色になるのを避けるため
  scale_size_manual(breaks = c("正弦", "余弦", "正接", "余接", "正割", "余割", "正矢", "余矢"), 
                    values = c(1, 1, 1, 1, 1.5, 1, 1, 1)) + # 正割と余割が重なるため
  theme(legend.position = "none") + # 凡例を非表示
  coord_fixed(ratio = 1, clip = "off") + # アスペクト比
  labs(title = "八線", 
       subtitle = parse(text = var_label))
```

```{r, echo=FALSE, fig.width=8, fig.height=6}
### 資料作成用:(再掲)

# 八線の可視化
ggplot() + 
  geom_path(data = sector_df, 
            mapping = aes(x = x, y = y), 
            size = 1) + # 単位円
  geom_path(data = square_df, 
            mapping = aes(x = x, y = y), 
            linetype = "dotted") + # 単位正方形
  geom_path(data = angle_df, 
            mapping = aes(x = x, y = y)) + # 角度記号
  geom_text(data = angle_label_df, 
            mapping = aes(x = x, y = y), 
            label = "theta", parse = TRUE, size = 5) + # 角度ラベル
  geom_segment(data = segment_df, 
               mapping = aes(x = xstart, y = ystart, xend = xend, yend = yend, color = label, size = label)) + # 八線
  geom_label(data = segment_label_df, 
             mapping = aes(x = x, y = y, label = fnc_label, color = label, hjust = h, vjust = v), 
             parse = TRUE, alpha = 0.5, size = 4) + # 八線ラベル
  scale_color_brewer(palette = "Dark2") + # 近い色になるのを避けるため
  scale_size_manual(breaks = c("正弦", "余弦", "正接", "余接", "正割", "余割", "正矢", "余矢"), 
                    values = c(1, 1, 1, 1, 1.5, 1, 1, 1)) + # 正割と余割が重なるため
  theme(legend.position = "none") + # 凡例を非表示
  coord_fixed(ratio = 1, clip = "off") + # アスペクト比
  labs(title = "八線", 
       subtitle = parse(text = var_label))
```

　単位円(扇形の線)を`geom_path()`、線分を`geom_segment()`、ラベル(文字列)を`geom_text()`または`geom_label()`で描画します。ラベルとして数式を描画する場合は、`parse`引数を`TRUE`にします。\

　(それぞれの関係を導出してみたかったけどまたの機会に。)\
\


### アニメーションの作成

　次は、角度と八線の関係をアニメーションで確認します。\
\

　フレームごとに八線をそれぞれ線分として描画するためのデータフレームを作成します。

```{r}
# フレーム数を指定
frame_num <- 101

# 八線(線分)の描画用
anim_segment_df <- tidyr::expand_grid(
  alpha = seq(from = 0, to = 90, length.out = frame_num), # 角度
  label = c("正弦", "正弦", "余弦", "余弦", "正接", "余接", "正割", "余割", "正矢", "余矢") |> 
    factor(levels = c("正弦", "余弦", "正接", "余接", "正割", "余割", "正矢", "余矢")) # 色分け用に因子化
) |> # 角度ごとに八線(用の行)を複製
  dplyr::group_by(alpha) |> 
  dplyr::mutate(
    theta = unique(alpha) / 180 * pi, # ラジアン
    type = c("sub", "main", "main", "sub", "main", "main", "main", "main", "main", "main"), 
    xstart = c(0, cos(unique(theta)), 0, 0, 1, 0, 0, 0, 1, 0), 
    ystart = c(0, 0, 0, sin(unique(theta)), 0, 1, 0, 0, 0, 1), 
    xend = c(0, cos(unique(theta)), cos(unique(theta)), cos(unique(theta)), 1, 1/tan(unique(theta)), 1, 1/tan(unique(theta)), cos(unique(theta)), 0), 
    yend = c(sin(unique(theta)), sin(unique(theta)), 0, sin(unique(theta)), tan(unique(theta)), 1, tan(unique(theta)), 1, 0, sin(unique(theta))), 
    frame_label = paste0("α = ", round(unique(alpha), 2), ", Θ = ", round(unique(alpha)/180, 2), "π") |> 
      factor(levels = paste0("α = ", round(seq(0, 90, length.out = frame_num), 2), ", Θ = ", round(seq(0, 90, length.out = frame_num)/180, 2), "π")) # フレーム切替用ラベル
  ) |> 
  dplyr::ungroup()
anim_segment_df
```

　フレーム数`frame_num`を指定して、フレームごとに角度を変化させて、それぞれ関数を計算します。
　$0^{\circ} \leq \alpha \leq 90^{\circ}$の範囲を等間隔にフレーム数個に分割して、`alpha`列とします。\
　`expand_grid()`で全ての組み合わせを作成することで、`alpha`列の値ごとにラベル(値の受け皿となる行)を複製します。\
　フレーム切替用のラベル列を作成します。因子のレベルがフレームの順番に対応します。\

　フレームごとに関数名ラベルを描画するためのデータフレームを作成します。

```{r}
# 八線ラベルの描画用
anim_segment_label_df <- anim_segment_df |> 
  dplyr::filter(type == "main") |> # 重複を除去
  dplyr::group_by(theta) |> 
  dplyr::mutate(
    # ラベルが重ならないように調整
    h = c(1, 0.5, 0, 0.5, 0.5, 0.5, 0.5, 0.5), 
    v = c(0.5, 1, 0.5, 0, 0, 1, 1, 0.5), 
    # 別のラベルを作成
    tri_label = c(
      "sin~theta", 
      "cos~theta", 
      "tan~theta",
      "cot~theta==1/tan~theta", 
      "sec~theta==1/cos~theta", 
      "csc~theta==1/sin~theta", 
      "versin~theta==1-cos~theta", 
      "coversin~theta==1-sin~theta"
    ), # 関数名と狭義の三角関数による定義
    fnc_label = c(
      paste0("sin~theta==", round(sin(unique(theta)), 2)), 
      paste0("cos~theta==", round(cos(unique(theta)), 2)), 
      paste0("tan~theta==", round(tan(unique(theta)), 2)), 
      paste0("cot~theta==", round(1/tan(unique(theta)), 2)), 
      paste0("sec~theta==", round(1/cos(unique(theta)), 2)), 
      paste0("csc~theta==", round(1/sin(unique(theta)), 2)), 
      paste0("versin~theta==", round(1-cos(unique(theta)), 2)), 
      paste0("coversin~theta==", round(1-sin(unique(theta)), 2))
    ) # 関数名と値
  ) |> 
  dplyr::group_by(alpha, label) |> 
  dplyr::mutate(
    # 線分の中点に配置
    x = median(c(xstart, xend)), 
    y = median(c(ystart, yend)), 
  ) |> 
  dplyr::ungroup() |> 
  dplyr::select(alpha, theta, frame_label, label, fnc_label, tri_label, x, y, h, v)
anim_segment_label_df
```

　フレーム(角度)ごと、同様に処理します。\

　フレームごとに角度を示すためのデータフレームを作成します。

```{r}
# 角度記号の描画用
anim_angle_df <- tidyr::expand_grid(
  frame = 1:frame_num, 
  alpha = seq(from = 0, to = 90, by = 0.1) # 角度
) |> # フレームごとに全ての値を複製
  dplyr::group_by(frame) |> 
  dplyr::filter(alpha <= seq(from = 0, to = 90, length.out = frame_num)[unique(frame)]) |> # フレームごとの角度以下の値を抽出
  dplyr::mutate(
    theta = alpha / 180 * pi, # ラジアン
    x = cos(theta) * 0.1, 
    y = sin(theta) * 0.1, 
    frame_label = paste0("α = ", round(seq(0, 90, length.out = frame_num)[unique(frame)], 2), ", Θ = ", round(seq(0, 90, length.out = frame_num)[unique(frame)]/180, 2), "π") |> 
      factor(levels = paste0("α = ", round(seq(0, 90, length.out = frame_num), 2), ", Θ = ", round(seq(0, 90, length.out = frame_num)/180, 2), "π")) # フレーム切替用ラベル
  )
anim_angle_df
```

　フレーム番号列`frame`と角度列`alpha`の全ての組み合わせを`expand_grid()`で作成します。\
　`alpha`が各フレームの角度以下の行のみ取り出して、同様に処理します。\
　先に作成したフレーム切り替え用のラベル列と一致するようにラベルを作成します。\

　フレームごとに角度ラベルを描画するためのデータフレームを作成します。

```{r}
# 角度ラベルの描画用
anim_angle_label_df <- anim_angle_df |> 
  dplyr::group_by(frame_label) |> 
  dplyr::mutate(alpha = median(alpha)) |> 
  dplyr::distinct(frame_label, alpha) |> 
  dplyr::mutate(
    theta = alpha / 180 * pi, 
    x = cos(theta) * 0.15, 
    y = sin(theta) * 0.15
  )
anim_angle_df
```

　フレームごとに、同様に処理します。\

　八線のアニメーションを作成します。

```{r}
# 八線のアニメーションを作図
anim <- ggplot() + 
  geom_path(data = sector_df, 
            mapping = aes(x = x, y = y), 
            size = 1) + # 単位円
  geom_path(data = square_df, 
            mapping = aes(x = x, y = y), 
            linetype = "dotted") + # 単位正方形
  geom_path(data = anim_angle_df, 
            mapping = aes(x = x, y = y)) + # 角度記号
  geom_text(data = anim_angle_label_df, 
            mapping = aes(x = x, y = y), 
            label = "theta", parse = TRUE, size = 5) + # 角度ラベル
  geom_segment(data = anim_segment_df, 
               mapping = aes(x = xstart, y = ystart, xend = xend, yend = yend, color = label, size = label)) + # 八線
  geom_label(data = anim_segment_label_df, 
             mapping = aes(x = x, y = y, label = fnc_label, color = label, hjust = h, vjust = v), 
             parse = TRUE, alpha = 0.5, size = 6) + # 八線ラベル
  gganimate::transition_manual(frames = frame_label) + # フレーム切替
  scale_color_brewer(palette = "Dark2") + # 近い色になるのを避けるため
  scale_size_manual(breaks = c("正弦", "余弦", "正接", "余接", "正割", "余割", "正矢", "余矢"), 
                    values = c(1, 1, 1, 1, 1.5, 1, 1, 1)) + # 正割と余割が重なるため
  theme(legend.position = "none") + # 凡例を非表示
  coord_fixed(ratio = 1, xlim = c(0, 2), ylim = c(0, 2), clip = "off") + # アスペクト比
  labs(title = "八線", 
       subtitle = "{current_frame}")

# gif画像を作成
gganimate::animate(plot = anim, nframe = frame_num, fps = 10, width = 800, height = 800)
```

　`transition_manual()`にフレームの順序を表す列を指定します。この例では、因子型のラベルのレベルの順に描画されます。\
　`animate()`の`nframes`引数にフレーム数、`fps`引数に1秒当たりのフレーム数を指定します。`fps`引数の値が大きいほどフレームが早く切り替わります。ただし、値が大きいと意図通りに動作しません。\

　各線分の長さの変化が、「八線の計算」のグラフに対応します。ただし、単位円全体における推移のグラフです。\
\

　この記事では、日本古来の三角関数について確認しました。\
\


# 参考書籍

- 『三角関数(改定第3版)』(Newton別冊)ニュートンプレス,2022年.


